臺灣屏東地方法院民事判決
                                      110年度訴字第306號
原      告  財團法人台灣鎮海基督教會
法定代理人  潘秀利  
訴訟代理人  李慶榮律師
            劉建畿律師                                  
被      告  林秀貞        
訴訟代理人  蔡將葳律師
複  代理人  宋孟陽律師                            
上列當事人間返還消費寄託物事件，本院於民國111年1月27日言
詞辯論終結，判決如下：
    主  文
原告之訴及假執行之聲請均駁回。
訴訟費用由原告負擔。
    事實及理由
一、原告主張略以：
（一）原告於105年3月3日設立登記取得宗教法人資格之前，為
      「黎明教會」（下稱系爭黎明教會，址設屏東縣○○鄉○○村
      ○○路000號），現為原告所屬分支機構之「黎明分事務所
      」。被告於103年至104年間，擔任系爭黎明教會之長老及
      財務會計，負責掌管系爭黎明教會金錢收支簿之製作及金
      錢保管事宜，而保管系爭黎明教會103年度結存金新臺幣
      （下同）103萬1524元（下稱系爭結存金），寄存在被告
      所有銀行帳戶名下，迄今仍未返還。兩造間就系爭結存金
      為消費寄託關係，爰依民法第602條第1項準用同法第478
      條第1項、第2項消費借貸之規定，請求被告加計法定遲延
      利息後返還之。
（二）減縮後聲明：
   1、被告應給付原告103萬0823元，及自110年6月4日起至清償
      日止，按週年利率5％計算之利息。
   2、原告願供擔保，請准宣告假執行。
二、被告答辯略以：
（一）系爭黎明教會因會員間對於應由牧師或會員主導之理念不
      同，遭惡意排擠，多人自系爭黎明教會離去，並另行成立
      「洛陽教會」，同意將系爭結存金使用於「洛陽教會」相
      關費用上，嗣「洛陽教會」併入、更名為「台灣基督長老
      教會黎明教會」。是以原告與系爭黎明教會之間，在組織
      上（成員）及財產上不具有同一性，原告設立登記後，增
      設黎明分事務所，不能使系爭黎明教會變更為原告之分支
      機構。
（二）即使原告可得請求返還系爭結存金，惟被告前於99年間，
      經系爭黎明教會借用其名義向第三人劉文傑買受土地，買
      賣價金及代書費合計為21萬5000元（下稱系爭購地款），
      均由被告支出，系爭黎明教會迄今未給付，應予扣除；系
      爭黎明教會之基地及福音車亦長期登記於被告夫婦名下，
      相關地價稅、牌照稅、燃料費及後續成立洛陽教會之相關
      開支，合計為26萬9351元（下稱系爭房車稅費開支），歷
      來均由被告以系爭黎明教會之結存金支付，亦應予扣除；
      剩餘金額應僅為55萬0673元。
（三）聲明：
   1、原告之訴及假執行之聲請均駁回。
   2、如受不利判決，被告願供擔保，請准宣告免為假執行。
三、兩造不爭執事項（本院卷第390頁至第391頁）：
（一）被告於103年至104年間，擔任系爭黎明教會（址設屏東縣
      ○○鄉○○村○○路000號）之長老及財務會計；系爭黎明教會
      未經登記，無管理人或代表人，由會員大會決定事務。
（二）系爭黎明教會之會員潘恩典、曾金雲、曾金定、劉明祥、
      劉靜惠、家玉花、劉秀英、包英花、彭秀花、劉靜、賴秀
      英、麥皓哲、巴春蘭及被告等人，因與牧師潘秀利之間的
      宗教理念不合，自104年1月起陸續離去系爭黎明教會，另
      行在屏東縣○○鄉○○村○○路000號一址成立「洛陽教會」，
      現「洛陽教會」併入、更名為「台灣基督長老教會黎明教
      會」。
（三）系爭黎明教會於103年度結存金共103萬1524元，寄存在被
      告銀行帳戶名下保管，系爭結存金迄今沒有返還給原告或
      系爭黎明教會。
（四）被告有於99年間，以其名義向第三人劉文傑買受坐落○○鄉
      ○○○段000地號土地，訂定如本院卷第237頁所示之不
　　　動產買賣契約書，買賣價金及代書費合計為21萬5000元。
（五）系爭黎明教會之基地及福音車長期登記於被告夫婦名下，
      相關地價稅、牌照稅、燃料費及後續成立洛陽教會之相關
      開支，合計為26萬9351元，經被告以系爭結存金支付。
（六）原告係於105年間經許可設立而登記為法人。惟如果原告
      與系爭黎明教會不具同一性，即不可向被告請求返還系爭
      結存金。
（七）被告係於110年6月3日收受起訴狀繕本，如原告主張有理
      由，本件遲延利息應自110年6月4日起算。
四、本院之判斷：
（一）原告主張其與系爭黎明教會具有同一性，兩造間就系爭結
      存金成立消費寄託關係，否認有扣除之理由，惟經被告否
      認同一性，辯稱即使具有同一性，也應扣除系爭購地款及
      系爭房車稅費開支。故本件首要爭點在於：「原告與系爭
      黎明教會，組織上（成員）及財產上是否具有同一性？如
      兩者在組織上及財產上不具有同一性，則系爭黎明教會有
      無同意成為原告所屬之分事務所，而具有同一性？」
（二）本院認為原告與系爭黎明教會不具同一性，且系爭黎明教
      會也沒有同意成為原告所屬之分事務所。
   1、非法人團體與設立登記後之法人是否具同一性，應以其組
      織及財產是否實質上同一為判斷（最高法院98年度台上字
      第2411號民事判決意旨參見）。
   2、從財產上而言，原告設立登記為法人之財產，為潘秀利、
      吳呂月女於105年間所捐助，有財產清冊、捐助證明書附
      卷可佐（本院卷第121頁、第131頁）；系爭黎明教會之財
      產，為會眾於原告設立之前所奉獻，有103年度收支預決
      算暨104年度預算表、103年度個人奉獻明細表附卷可佐（
      本院卷第46頁至第49頁），兩者顯然不同。
   3、從組織上而言，原告係由董事會執行事務，系爭黎明教會
      則由會員大會決定事務（不爭執事項第1點），執行事務
      制度不同；且依原告設立登記為法人之董事名冊（本院卷
      第133頁），原告董事來自各分會，但其中除潘秀利外，
      並無其他系爭黎明教會之會員，與系爭黎明教會之會眾幾
      無重疊，有系爭黎明教會104年和會手冊附卷可佐（本院
      卷第36頁），執行事務會員亦不同。因原告與系爭黎明教
      會間，在執行事務制度及組成會員均有不同，故不能認為
      兩者組織上同一。
   4、原告與系爭黎明教會間在組織上及財產上均不具同一性，
      則兩者分屬不同之主體，原告要將系爭黎明教會併入其組
      織內而成為分支機構，自應得系爭黎明教會之同意。惟原
      告不爭執系爭黎明教會未經登記，無管理人或代表人，係
      由會員大會決定事務（不爭執事項第1點），且系爭黎明
      教會之會眾未決議同意成為原告所屬之分事務所（本院卷
      第342頁），故不能認為原告有取得系爭黎明教會之同意
      併入。
   5、原告雖主張系爭黎明教會原屬原告之分支機構，不需要召
      開會員大會決議同意云云。惟原告與系爭黎明教會間雖均
      有「台灣鎮海」、「教會」之名稱，惟組織上、財產上均
      不同，僅屬「同名」而「異質」之團體，並非同一主體自
      非法人團體設立登記為法人，自不具同一性；既然不具有
      同一性，自不能透過原告設立登記為法人之方式，而概括
      繼受原先系爭黎明教會之權利義務。又兩個不同主體之宗
      教團體，權利義務各自獨立，不會僅因其一設立登記為法
      人，即導致另一歸於解消；應經由系爭黎明教會之同意併
      入，才能認為原告後來增設之分支機構黎明分事務所，得
      以取代原先之系爭黎明教會而概括繼受其權利義務；否則
      系爭黎明教會對外之權利義務法律關係仍存在，不因原告
      增設分支機構黎明分事務所而受影響。故原告主張系爭黎
      明教會原屬原告之分支機構，無須系爭黎明教會同意云云
      ，因未經過系爭黎明教會召開會員大會決議同意併入，自
      無可採。
（三）綜上所述，原告與系爭黎明教會，組織上及財產上不具有
      同一性，且系爭黎明教會並未同意成為原告所屬之分事務
      所，而具有同一性，則兩造間不存在消費寄託法律關係，
      原告請求被告返還系爭結存金，自為無理由，應予駁回。
      又原告之訴既經駁回，其假執行之聲請已失所依附，應併
      駁回之。
（四）本件判決基礎已臻明確，兩造其餘攻擊防禦方法及舉證，
      經核於判決結果不生影響，爰不贅述。
五、依民事訴訟法第78條，判決如主文。
中　　華　　民　　國　 111　　年　　2 　　月　　18　　日
                  民事第三庭    法　官　李宗濡
正本係照原本作成。
如不服本判決，應於收受送達後20日內向本院提出上訴書狀，其
未表明上訴理由者，應於提出上訴後20日內向本院補提理由書狀
（均須按他造當事人之人數附繕本）。
如委任律師提起上訴者，應一併繳納上訴審裁判費。
中　　華　　民　　國　 111　　年　　2 　　月　　18　　日
                                書記官  林佳慧